臺灣新竹地方法院民事判決  
109年度竹簡字第274號
原      告  楊枝昌  
訴訟代理人  葉芷楹律師
被      告  財政部國有財產署中區分署即瞿維熊之遺產管理人

法定代理人  趙子賢  
訴訟代理人  許禎彬  
複  代理人  陳妍汎  
            林尚毅  
上列當事人間請求所有權移轉登記事件，本院於民國109 年11月
17日辯論終結，判決如下：
    主  文
原告之訴駁回。
訴訟費用由原告負擔。 
    事實及理由
壹、程序方面：
    本件被告經合法通知，未於最後言詞辯論期日到場，核無民
    事訴訟法第386 條所列各款情事，爰依原告之聲請，准由其
    一造辯論而為判決。
貳、實體方面：
一、原告主張：被告為被繼承人瞿維熊之遺產管理人，代管如附
    表所示之房地（下分別稱系爭土地、系爭房屋，合稱系爭房
    地）。瞿維熊於民國73年間購買系爭房地後即定居於系爭房
    地，76年間瞿維熊因病無法自理生活，生前之生活起居係由
    原告打理、照顧，乃至於醫療費、家庭開銷、系爭房地之相
    關稅賦及死後之喪葬費，均由原告支付並代為處理。瞿維熊
    為感謝原告，生前曾留下字條載明：「楊先生，我病好後幾
    月內將在新竹市另買住所，故舊港127 號房子將送給你，以
    表示謝意」等字樣（下稱系爭字條）。當時瞿維熊仍於醫院
    住院，在病床上書寫系爭字條並交付原告，表示欲將系爭房
    地在其死亡後贈與予原告，故瞿維熊確有贈與系爭房地予原
    告之意，並有遺贈系爭房地予原告之意思表示。該意思表示
    形式上雖為一般贈與，實質上為死因贈與，雙方已成立死因
    贈與契約，應準用遺贈之相關規定，原告自得於瞿維熊逝世
    後，以受遺贈人之地位，請求被告將瞿維熊所遺之系爭房地
    移轉予原告。而瞿維熊於85年6月24日死亡，原告向被告請
    求移轉系爭房地之所有權，被告卻於108年12月20日函表示
    拒絕，原告上開請求已生中斷時效之效果。為此，爰依死因
    贈與之法律關係提起本件訴訟，請求確認原告與瞿維熊間就
    系爭房地之死因贈與關係存在，並請求被告將所管理之系爭
    房地所有權移轉予原告等語。並聲明：㈠確認原告與瞿維熊
    間就瞿維熊所遺系爭房地之死因贈與契約之法律關係存在；
    ㈡被告應將瞿維熊所遺系爭土地之所有權移轉登記予原告；㈢
    被告應將瞿維熊所遺系爭房屋之所有權移轉登記予原告。
二、被告未於最後言詞辯論期日到場，惟據其以前到庭所為聲明
    、陳述略以：108年10月22日至109年12月21日為瞿維熊之債
    權人與受遺贈人報明債權及願受遺贈與否之公示催告期間，
    故被告不得對任何債權人或受遺贈人償還債務或交付遺贈。
    且瞿維熊係於85年5 月21日死亡，原告所提系爭字條之日期
    應認係「6/13/96 」，故原告主張之權利並不存在。縱使原
    告主張之權利存在，其遲至109年方提起本件訴訟，請求權
    亦已罹於時效等語，資為抗辯。並聲明：原告之訴駁回。
三、得心證之理由：
（一）確認法律關係之訴，非原告有即受確認判決之法律上利益
      者，不得提起之，民事訴訟法第247 條第1 項前段定有明
      文。所謂即受確認判決之法律上利益，係指法律關係之存
      否不明確，原告主觀上認其在法律上之地位有不安之狀態
      存在，且此種不安之狀態，能以確認判決將之除去者而言
      ，若縱經法院判決確認，亦不能除去其不安之狀態者，即
      難認有受確認判決之法律上利益（最高法院52年台上字第
      1240號判決意旨參照）。次按民事訴訟法第247 條第1 項
      所規定之確認之訴之客體，固以現在之法律關係為限，不
      包括過去之法律關係。惟過去所發生之法律關係，如因遞
      延或持續至現在尚存續，而其存否不明確，致原告在私法
      上之地位有受侵害之危險，且此項危險得以對於被告之確
      認判決除去者，自仍得許原告提起之，以實現確認之訴所
      具有之預防與解決糾紛之功能（最高法院103 年度台上字
      第2188號判決意旨參照）。經查，被告係瞿維熊之遺產管
      理人，系爭房地為瞿維熊所遺之遺產，有本院108年度司
      繼字第231號裁定、系爭房地之登記謄本在卷可考，原告
      主張就系爭房地其與瞿維熊間成立死因贈與契約，為被告
      所否認，則原告能否取得系爭房地之所有權，因原告與瞿
      維熊間是否存在死因贈與契約而不明確，致原告私法上地
      位有受侵害之危險，此項危險得以對被告之確認判決除去
      ，是原告提起本件確認之訴，認有受確認判決之法律上利
      益，先予敘明。
（二）民法第1179條第1項第3款規定:「遺產管理人之職務如左
      ：三、聲請法院依公示催告程序，限定一年以上之期間，
      公告被繼承人之債權人及受遺贈人，命其於該期間內報明
      債權及為願受遺贈與否之聲明，被繼承人之債權人及受遺
      贈人為管理人所已知者，應分別通知之」。民法第1181條
      規定:「遺產管理人非於第1179條第1 項第3 款所定期間
      屆滿後，不得對被繼承人之任何債權人或受遺贈人，償還
      債務或交付遺贈物」。依上述規定，遺產管理人於公示催
      告期間，固不得對被繼承人之任何債權人或受遺贈人償還
      債務或交付遺贈物，然法條並未禁止被繼承人之債權人或
      受遺贈人提起確認之訴，以確認其與被繼承人間之債權、
      債務關係或贈與關係是否存在（最高法院93年度台上字第
      41 6號判決意旨參照）。是以，在公示催告期間內，遺產
      管理人依法雖不得清償債務，然被繼承人之債權人仍得於
      該期間內提起確認債權存在之訴，已堪明確。本件被繼承
      人瞿維熊之債權人及受遺贈人，應於公示催告期間1年2月
      內向被告報明債權及願受遺贈與否之聲明，有本院108年
      度司繼字第890號裁定附卷可按，而被告主張公示催告期
      間自108年10月22日起至109年12月21日止，為原告所不爭
      執。從而，被告抗辯在109年12月21日之前，其依法不得
      對瞿維熊之債權人或受遺贈人償還債務或交付遺贈物，於
      法有據。惟原告就其與瞿維熊間是否成立系爭房地之死因
      贈與法律關係，仍得提起確認之訴。
（三）關於原告與瞿維熊就系爭房地是否存在死因贈與契約乙節
      。第按死因贈與，係以贈與人之死亡發生效力，並以受贈
      人於贈與人死亡時仍生存為停止條件之贈與，我國民法雖
      無特別規定，然就無償給與財產為內容而言，與一般贈與
      相同，係以契約之方式為之，需有雙方當事人之意思表示
      合致（最高法院88年度台上字第91號、95年度台上字第81
      7 號判決意旨參照）。又按稱贈與者，謂當事人約定，一
      方以自己之財產無償給與他方，他方允受之契約，民法第
      406 條定有明文。原告主張瞿維熊生前就系爭房地與其成
      立死因贈與契約，應由原告就其與瞿維熊間有死因贈與之
      意思表示合致負舉證之責。經查:
　　⒈原告雖提出系爭字條、財團法人台灣省私立桃園仁愛之家
      附設新竹新生醫院（下稱新生醫院）85年6 月24日出具之
      死亡證字第850623號死亡證明書（下稱系爭死亡證明書）
      為佐（見本院卷第65頁、第129頁），但被告否認系爭字
      條之真正。
　　⒉系爭字條以形式上觀之，有刻意撕毀之痕跡，已難認為完
      整（見本院卷第65頁）。其次，系爭字條記載「楊先生」
      ，所指之人是否即得特定係原告本人，尚有疑義。再者，
      系爭字條之日期係以阿拉伯數字書寫，依其字跡勾勒方式
      ，如為阿拉伯數字「1」則尾端無捲曲，如為阿拉伯數字
      「6」尾端有捲曲，是系爭字條之日期為「6/13/96 」，
      堪認系爭字條應係民國96年6月13日或西元1996年6月13日
      （即民國85年6月13日）所書寫。而依系爭死亡證明書所
      載，瞿維熊於民國85年5 月21日上午11時30分死亡（見本
      院卷第23頁）。二者對照，不論系爭字條係民國96年6月1
      3日或西元1996年6月13日書寫，均晚於瞿維熊之死亡日期
      ，顯然瞿維熊於系爭字條書立日期之前已經死亡，自無法
      肯認系爭字條為瞿維熊生前所書寫。
    ⒊原告就瞿維熊之死亡時間雖提出質疑，然經本院函詢新生
      醫院，該院函覆以：「…瞿維熊君於85年5月21日11點30分
      死亡與死亡證明書上時間相符，確認無誤特此證明。…85
      年6 月24日是依死亡證字第850623號，順次補開死亡證明
      書的日期，並非死亡日期，特此說明」等語（見本院卷第
      167 頁）。本院審酌新生醫院乃專業之醫療機構，系爭死
      亡證明書於85年6月24日即已出具，且無證據證明當時有
      何瞿維熊之遺產訟爭產生，況新生醫院與兩造並無利害關
      係，新生醫院對於瞿維熊之死亡時間，實無虛偽造假之必
      要，是新生醫院於系爭死亡證明書所載之瞿維熊死亡時間
      ，當屬可信，足證瞿維熊確於85年5 月21日上午11時30分
      死亡。
　　⒋原告另提出新生醫院醫療費用收據及禮儀公司所開立之殯
      葬費收據，主張瞿維熊之死亡日期為85年1月13日。然上
      開收據日期，僅足證明係何時支付醫療費用或殯葬費用，
      尚無從佐證瞿維熊之死亡時間。原告此部分主張，委非可
      取。　
　　⒌綜上各情，瞿維熊死亡時間在前，系爭字條書立時間在後
      ，且系爭字條外觀有遭撕毀痕跡而非完整，內容所稱之「
      楊先生」亦難遽認係原告，原告所提出之證據均未能證明
      其與瞿維熊間確有就系爭房地成立死因贈與契約。依舉證
      責任之分配原則，原告既未能舉證證明其主張為真實，自
      難為有利於原告之認定。原告主張瞿維熊生前與其就系爭
      房地成立死因贈與契約，並不可採，則原告請求確認其與
      瞿維熊間就瞿維熊所遺之系爭房地之死因贈與關係存在，
      為無理由。
（四）至於原告之請求權是否罹於時效，查原告與瞿維熊間就系
      爭房地之死因贈與契約，因原告舉證不足而難採信，業如
      前述，原告即無請求權存在。從而，原告請求權是否罹於
      時效乙節，即無庸再為論述，併此敘明。
四、綜上所述，原告依死因贈與之法律關係，請求確認其與瞿維
    熊間就瞿維熊所遺之系爭房地之死因贈與關係存在，並請求
    被告將所管理之系爭房地所有權移轉登記予原告，均於法無
    據，應予駁回。
五、本件事證已臻明確，兩造其餘之攻擊防禦方法及所提證據，
    於判決結果不生影響，爰不一一論列，附此敘明。
六、訴訟費用負擔之依據:民事訴訟法第78條。
中　　華　　民　　國　 109　　年　　12　　月　　17　　日
                  新竹簡易庭  法  官  李珮瑜  
以上正本係照原本作成。
如不服本判決，須於判決送達後20日內向本庭提出上訴狀（應按
他造當事人之人數附繕本）；如委任律師提起上訴者，應一併繳
納上訴審裁判費。
中　　華　　民　　國　　109 　年　　12　　月　　17　　日
                              書記官  蕭宛琴
　　　　　　　　　　　　　　　
附表：系爭房地明細
┌──┬───┬───────────────────┐
│編號│種類  │財產所在或名稱                        │
├──┼───┼───────────────────┤
│1   │土地  │新竹市○○段00地號土地（面積69.67 平方│
│    │      │公尺，權利範圍全部）                  │
├──┼───┼───────────────────┤
│2   │建物  │新竹市○○段00○號建物、門牌號碼：新竹│
│    │      │市舊港127 號（總面積70.52 平方公尺，權│
│    │      │利範圍全部）                          │
└──┴───┴───────────────────┘